【裁判字號】    98,上易,943
【裁判日期】    980617
【裁判案由】    家暴傷害
【裁判全文】
臺灣高等法院刑事判決                 98年度上易字第943號
上  訴  人  臺灣桃園地方法院檢察署檢察官
被      告  乙○○
上列上訴人因被告家暴傷害案件，不服臺灣桃園地方法院97年度
易字第1048號，中華民國98年2月13日第一審判決（起訴案號：
臺灣桃園地方法院檢察署97年度偵字第18006號），提起上訴，
本院判決如下：
    主  文
上訴駁回。
    理  由
一、本件公訴意旨略以：被告乙○○為告訴人甲○○之配偶，2
    人間具有家庭暴力防治法第3條第1款所定之家庭成員關係，
    竟不思夫妻情分，基於傷害之故意，於民國（下同）97年7
    月25日上午8時許，在桃園縣平鎮市○○街275號4樓住處，
    於2人所育幼子劉純安（94年6月3日生，案發時年僅3歲）前
    ，對告訴人施以拳腳，致告訴人受有頭皮下組織腫脹併發頭
    痛之傷害。因認被告涉有刑法第277條第1項之傷害罪嫌等語
    。
二、按犯罪事實應依證據認定之，無證據不得認定犯罪事實，又
    不能證明被告犯罪或其行為不罰者，應諭知無罪之判決，刑
    事訴訟法第154 條第2 項、第301 條第1 項分別定有明文。
    又被害人所述被害情形如無瑕疵可指，而就其他方面調查又
    與事實相符，其供述始足據為判決之基礎；且告訴人之告訴
    ，係以使被告受刑事訴追為目的，是其陳述是否與事實相符
    ，仍應調查其他證據以資審認（最高法院32年度上字第657
    號、52年度台上字第1300號判例參照）。另認定犯罪事實所
    憑之證據，雖不以直接證據為限，間接證據亦包括在內；然
    而無論直接或間接證據，其為訴訟上之證明，須於通常一般
    之人不致有所懷疑，而得確信其為真實之程度者，始得據為
    有罪之認定，倘其證明尚未達到此一程度，而有合理之懷疑
    存在時，即無從為有罪之認定（最高法院76年度台上字第49
    86號判例參照）。
三、本件公訴人認被告涉有刑法第277條第1項之傷害罪嫌，無非
    係以：被告之供述、告訴人及證人劉純安之證述、壢新醫院
    97年7月31日診斷證明書1紙為其主要論據。惟經訊據被告乙
    ○○，堅決否認有何傷害之犯行，辯稱：伊並未打或以其他
    方式傷害甲○○，當天是因為甲○○早上5點多要去市場，
    伊說市場沒這麼早開，甲○○堅持要去，且8點多才回來，
    伊說出去太久、小孩在生病，甲○○就說要離家出走，伊拿
    衣服給她，並不知道她的傷勢如何來等語。
四、程序部分：
（一）按被告以外之人於審判外之言詞或書面陳述，除法律有規
      定者外，不得作為證據，刑事訴訟法第159條第1項定有明
      文，是被告以外之人於審判外之言詞或書面陳述，除非法
      律別有規定者，否則不得作為證據，亦即除非法律特別規
      定外，否則傳聞證據不得作為證據。而刑事訴訟法於第
      159條之後所定之第159條之1、第159條之2、第15 9條之3
      、第159條之4、第159條之5條則為第159條第1項所稱之例
      外規定，先予陳明。
（二）復按被告以外之人於偵查中向檢察官所為之陳述，除顯有
      不可信之情況者外，得為證據，刑事訴訟法第159條之1第
      2項定有明文；另證人除未滿16歲者或因精神障礙，不解
      具結意義及效果者外，應命具結；證人依法應具結而未具
      結者，其證言，不得作為證據，刑事訴訟法第186條、第
      158條之3分別定有明文。是被告以外之人於偵查中向檢察
      官所為之陳述，若依法應具結而未具結，當無證據能力。
      查證人即被告及告訴人之子劉純安係於94年6月3日出生，
      於檢察官97年9月16日訊問時，未滿16歲，依前開規定自
      無庸具結，是檢察官未令其具結，當不違反法律規定，再
      並無證據證明劉純安在檢察官處之陳述，有「顯有不可信
      」之情形，依刑事訴訟法第159條之1第2項規定，劉純安
      於檢察官處所為之陳述，自應有證據能力。
（三）本案所引用其餘供述及非供述證據，經本院依法踐行調查
      證據程式，檢察官、被告及其選任辯護人均不爭執各該證
      據之證據能力，且亦查無依法應排除其證據能力之情形，
      是後述所引用證據之證據能力均無疑義。
五、實體部分：
（一）本件告訴人雖指稱：被告曾於97年7月25日上午8時許在桃
      園縣平鎮市○○街275號4樓對伊拳打腳踢，打伊頭右後方
      ，踢伊右腳膝蓋上方及大腿云云，並提出其於97年7月25
      日至敏盛綜合醫院龍潭分院（下稱敏盛醫院）就診，診斷
      為「右側頸部疼痛」之診斷證明書（見偵查卷第13頁），
      及壢新醫院97年7月31日診斷證明書1紙（見偵查卷第14頁
      ），其上雖載明甲○○曾於97年7月31 日至壢新醫院就診
      ，診斷為「因外力攻擊所致頭皮下組織腫漲併發頭痛」之
      甲種診斷證明書1紙為證，惟查：
  、告訴人於97年7月25日下午就診當時，主訴頸部被勒住及
      疼痛，當時頸部並無受傷，經X光檢查為正常，告訴人並
      無主訴他處有外傷，此有敏盛醫院97年10月29日97盛分總
      字第0307號函在卷可稽（見原審審易字卷第34頁、原審易
      字卷第23頁），經核與告訴人曾於97年8月19日原審法院
      家事法庭審理通常保護令事件中供稱：「97年7月25日看
      病時沒有外傷。」等語（見原審法院審易字卷第32頁、原
      審易字卷第23頁）相符。
  、又告訴人在原審家事法庭審理通常保護令事件（97年度家
      護抗字第65號）中，於97年10月23日調查時，其聲請聲請
      訊問之證人鍾奇璋到庭證稱：「（問：抗告人曾打電話告
      訴你說相對人打抗告人？）沒有。」、「（問：抗告人有
      無曾告訴你說她要跟相對人離婚，相對人有打她？）沒有
      ，都沒有聽過這種事。」、「（問：是否有聽過抗告人要
      離婚？）沒有，前幾天他帶孩子到我家裡來，才談到她要
      離婚的事，那時才講，之前我不知道，之後我告訴她，離
      婚是夫妻的事情，我是勸合不勸離。」等語（參見97年度
      家護抗字第65號卷第23頁）；另證人即當日處理家庭暴力
      案件調查記錄之桃園縣警察局平鎮分局宋屋派出所警員石
      欣明於97年11月13日，在前開家事法庭審理通常保護令事
      件中調查時亦證稱：「（問：97年7月25日有無受理抗告
      人報案？）那天是線上巡警的同仁先到現場去，再把人帶
      回來給我受理。」、「（問：受理傷害部分還是家暴部分
      ？）我有跟抗告人溝通，抗告人堅持要聲請緊急安置，我
      們有請社工過來評估，另抗告人是聲請保護令。」、「（
      問：你在受理時，有無看到抗告人受傷？）那天沒有明顯
      的外傷。」等語（參見原審97年度家護抗字卷第36頁、第
      37 頁）。按證人鍾奇璋係告訴人所聲請詢問者，其尚且
      證稱告訴人未告知過其有上開遭家暴行為之事實；加以當
      日至現場處理之員警即證人石欣明復證稱現場未見抗告人
      有何受傷情形，自更難遽以認定相對人確有在前時地，對
      於抗告人實施家庭暴力之情事。
  、至告訴人雖復提出壢新醫院97年7月31日診斷證明書1紙為
      證，其上載明告訴人甲○○曾於97年7月31日至壢新醫院
      就診，診斷為「因外力攻擊所致頭皮下組織腫漲併發頭痛
      」，惟查，告訴人於上開原審法院家事法庭審理通常保護
      令事件中訊問時陳稱：壢新醫院診斷證明書是96年2月間
      被告拿平底鞋打伊頭，當時沒有開診斷證明，之後有後遺
      症才去看醫生等語（見原審審易字卷第31頁）；其於原審
      審理時復解釋稱：「（問：你於97年8月19日本院民事庭
      審理通常保護令事件時，你稱壢新醫院診斷證明書是因為
      96年2月被告拿平底鞋打你的頭，當時沒有開診斷證明書
      ，後來因為後遺症，所以去看醫生，有何意見？）我在96
      年2月還在嘉義過年，當時我的公婆都在，初二當天，我
      不知道被告為何與他的父親吵架，我當時在吃中餐，我在
      樓上沒有下樓，晚上被告說要整理東西回去中壢，我沒有
      理他，他就把我按在床邊，用鞋子打我。」等語（見原審
      易字卷第24頁），足見上開壢新醫院診斷證明書與本件傷
      害案件並無關係，不足以之作為證明被告於97年7月25 日
      傷害告訴人之證據。
  、由上列所述，足見上開敏盛醫院診斷證明書診斷告訴人「
      右側頸部疼痛」，係依據告訴人之主訴所記載，並不足以
      證明告訴人於97年7月25日確曾受有傷害，是不足為被告
      確於前開時地傷害告訴人之證明。又告訴人上述二張診斷
      證明書之內容縱均屬實，至多僅能證明告訴人曾經受有上
      揭「右側頸部疼痛」、「因外力攻擊所致頭皮下組織腫漲
      併發頭痛」之傷害，仍未能具體證明上述病症、傷勢究係
      由何人所致及係於何時、何地以何種家庭暴力所造成等事
      實。
  、至另證人即告訴人與被告之子劉純安雖於檢察官偵查中證
      稱：曾看過乙○○打甲○○，是用腳踢，此外還有用手打
      ，上次看到乙○○打甲○○之後就搬走了等語（見偵查卷
      第23-24頁），然依據其所述內容，僅能證明被告曾打過
      甲○○，然仍不足以證明被告曾於97年7月25日打甲○○
      ，並造成甲○○受有頭皮下組織腫脹併發頭痛傷害之事實
      。
（二）綜合上述，本件被告之犯行尚屬不能證明，此外，復查無
      其他積極證據足資證明被告有何公訴意旨所稱之傷害犯行
      ，依照前開說明，自應為被告無罪之諭知。原審以被告之
      犯行不能證明而為被告無罪之判決，經核其認事用法均無
      不合。本件公訴人之上訴意旨仍執陳詞，指摘原判決不當
      ，難認為有理由，應予駁回。
據上論斷，應依刑事訴訟法第368條，判決如主文。
本案經檢察官張秋雲到庭執行職務。
中    華    民    國    98    年    6    月    17    日
                  刑事第十六庭審判長法  官  溫耀源
                                    法  官  王敏慧
                                    法  官  許增男
以上正本證明與原本無異。
不得上訴。
                                    書記官  廖麗蓮
中    華    民    國    98    年    6     月    18    日


司法院資訊處製作；財團法人民間司法改革基金會備份。
